臺灣高等法院刑事判決　　　　　　　 100年度上訴字第2508號
上　訴　人　臺灣桃園地方法院檢察署檢察官
被　　　告　張達道
　　　　　　吳新財
上列上訴人因被告等偽證案件，不服臺灣桃園地方法院99年度訴
字第947號，中華民國100年7月13日第一審判決（起訴案號：臺
灣桃園地方法院檢察署99年度偵字第16535、16536號），提起上
訴，本院判決如下：
    主  文
上訴駁回。
    理  由
一、公訴意旨略以：被告吳新財、張達道係朋友關係，被告吳新
    財與李平泉因偽造桃園縣中壢市○○○○街41號房屋之買賣
    契約以詐欺告訴人陸有龍，經臺灣桃園地方法院檢察署檢察
    官以96年度偵續一字第14號案件偵辦，被告吳新財於民國96
    年間某日，教唆被告張達道於96年5月4日，在臺灣桃園地方
    法院檢察署檢察官就上開案件偵訊時，以證人身分就上開與
    案情有重要關係之事項，供前具結並虛偽證稱：吳新財曾表
    示在中壢工業區旁黃昏市場附近買了一棟房子，曾與吳新財
    和公司之朱小姐一同前往看房屋等語。因指被告張達道涉有
    刑法第168條之偽證罪嫌、被告吳新財涉有刑法第29條第2項
    、第168條之教唆偽證罪嫌。
二、按犯罪事實應依證據認定之，無證據不得認定犯罪事實；不
    能證明被告犯罪者，應諭知無罪之判決，刑事訴訟法第154
    條第2項、第301條第1項分別定有明文。次按認定犯罪事實
    所憑之證據，雖不以直接證據為限，間接證據亦包括在內，
    然而無論其為直接或間接證據，其為訴訟上之證明，須於通
    常一般之人均不致有所懷疑，而得確信其為真實之程度者，
    始得據為有罪之認定，倘其證明尚未達到此一程度，而有合
    理之懷疑存在，致使無從形成有罪之確信，即不得遽為不利
    被告之認定（最高法院76年台上字第4986號判例參照）。又
    依刑法第168條規定證人依法作證時，必須對於案情有重要
    關係之事項為虛偽陳述，始負偽證罪之責，所謂於案情有重
    要關係之事項，係指該事項之有無，足以影響裁判之結果，
    蓋證人就此種事項為虛偽之陳述，則有使裁判陷於錯誤之危
    險，故以偽證罪加以處罰，苟其事項之有無，與裁判之結果
    無關，僅因其陳述虛偽，即對之科刑未免失之過酷，是以上
    開法條加此特別構成要件，以限定虛偽陳述之範圍（最高法
    院30年上字第2032號判例參照）。換言之，證人於法院審判
    時或於檢察官偵查時，縱有虛偽陳述之情形，惟倘若其所為
    之虛偽陳述並不足以影響裁判結果，此時因不符「於案情有
    重要關係之事項」之特別構成要件，即不能科以偽證罪刑責
    。
三、公訴意旨指被告張達道涉有偽證罪嫌，被告吳新財涉有教唆
    偽證罪嫌，無非以告訴人陸有龍之指訴、被告張達道、吳新
    財之供述、96年度偵續一字第14號吳新財被訴詐欺案件之偵
    查訊問筆錄、臺灣桃園地方法院93年度訴字第1356號（起訴
    書誤載為「1366號」）李平泉對陸有龍請求侵權行為損害賠
    償民事事件判決等為其主要論據。
四、訊據被告張達道、吳新財堅詞否認有何偽證、教唆偽證之犯
    行，被告張達道辯稱：吳新財有說他買了1棟房子，可以去
    看看，伊確實有跟朱秀蘭一起去看房子，看完後伊請吳新財
    準備一些資料給伊，結果都沒有，就臺灣桃園地方法院檢察
    署96年度偵續一字第14號案件而言，與案情有重要關係之事
    項應是吳新財與李平泉是否成立買賣契約，而伊之證詞並無
    關此部分，自不構成偽證罪等語；被告吳新財則辯稱：伊確
    實跟張達道說伊買了1棟房子準備要賣，之後張達道與朱秀
    蘭去看房子，並要求提供土地謄本、權狀，但該屋遭假扣押
    而作罷，就臺灣桃園地方法院檢察署96年度偵續一字第14號
    案件而言，與案情有重要關係之事項應是吳新財與李平泉是
    否成立買賣契約，而張達道之證詞並無關此部分，是伊自不
    構成教唆偽證罪等語。經查：
(一)、坐落桃園縣中壢市○○段第412之5地號土地及其上門牌號碼
    桃園縣中壢市○○○○街41號建物（下稱系爭房地）係李平
    泉所有，前經陸有龍於91年6月27日向臺灣桃園地方法院民
    事執行處聲請就李平泉之財產於新臺幣（下同）150萬元範
    圍內予以假扣押，經該院於91年7月1日以91年度全七字第42
    36號裁定准許假扣押後，陸有龍復持前開假扣押裁定向該院
    民事執行處聲請為假扣押之執行，經該院民事執行處函囑桃
    園縣中壢地政事務所就李平泉所有之上開系爭房地予以查封
    ，並於91年7月15日辦畢查封登記，且該院民事執行處人員
    且於91年7月24日前往上開系爭房地為查封標示行為在案。
    詎李平泉、吳新財明知並無買賣上開系爭房地之事實，於93
    年間某日，在桃園縣中壢市○○○○街41號李平泉住處，2
    人竟通謀虛偽書立記載吳新財以545萬元價金向李平泉購買
    系爭房地、簽約日期為91年6月10日等不實內容之土地房屋
    買賣契約書；另通謀虛偽書立記載因系爭房地遭法院假扣押
    致無法交屋造成吳新財損失，由李平泉歸還吳新財訂金50萬
    元並賠償30萬元等不實內容之購屋和解書。李平泉遂於93年
    9月27日對陸有龍提起民事訴訟，以陸有龍前開假扣押行為
    不當致其受損害為由，請求賠償1,045,000元（含上開李平
    泉交付吳新財之賠償金30萬元），經臺灣桃園地方法院民事
    庭以93年度訴字第1356號受理後，於93年12月30日民事庭審
    理時，李平泉當庭將上揭不實土地房屋買賣契約書、購屋和
    解書提交法院引為證據，並於94年6月14日言詞辯論期日傳
    訊吳新財到庭作證，嗣經臺灣桃園地方法院民事庭審理結果
    ，發現李平泉與吳新財間之系爭房地買賣契約並非真實，且
    李平泉未能證明陸有龍所為前揭假扣押行為有何故意或過失
    ，亦未能證明其所主張之損害與該假扣押間有何因果關係，
    而判決李平泉敗訴駁回其訴，始未得逞。而李平泉、吳新財
    2人所涉以上開不實土地房屋買賣契約書、購屋和解書及以
    吳新財為證人，向臺灣桃園地方法院民事庭訴請損害賠償之
    行為，嗣因檢察官認吳新財、李平泉2人共同以虛構事實之
    方式，意圖使法院為不正確判決，涉犯詐欺取財未遂罪嫌，
    而以96年度偵續一字第14號受理偵查，經提起公訴後，再經
    臺灣桃園地方法院分別以97年度易字第857號、98年度易緝
    字第86號（下稱前案判決）各判處吳新財有期徒刑4月、李
    平泉判處有期徒刑5月，前者因未上訴而確定，後者則經上
    訴本院後，由本院以99年上易字第154號駁回上訴確定，先
    予敘明。
(二)、被告張達道於96年5月4日，在臺灣桃園地方法院檢察署檢察
    官96年度偵續一字第14號李平泉、吳新財被訴詐欺案件偵查
    中，以證人身分出庭，供前具結證稱：我沒有向吳新財買房
    子，是介紹別人買，但沒有成，我於91年7月間，在新竹某
    醫院碰到吳新財，聊天時我問吳新財在中壢有無房子可以買
    或租，請吳新財幫我注意，吳新財當場就說他在中壢工業區
    旁黃昏市場附近買了一棟房子，我就找要買房子的朱小姐和
    吳新財約時間去看房屋，我們隔天就去看，看後覺得滿意，
    有問吳新財房屋狀況，吳新財稱尚未過戶，等過戶後再與朱
    小姐進行簽約買賣，嗣因吳新財說該房屋有官司無法過戶，
    朱小姐就作罷等語，有檢察官訊問筆錄1份在卷可憑（見他
    4027號卷第68至70頁），此部份事實固堪認定。然觀諸臺灣
    桃園地方法院檢察署檢察官96年度偵續一字第14號起訴書「
    證據並所犯法條」欄所載，檢察官並未以被告張達道上開偵
    查中之證述作為證明吳新財、李平泉犯有詐欺取財未遂罪之
    證據，則被告張達道偵查中之證述是否足以影響前案裁判之
    結果，並非無疑。再依前案判決中主要係以吳新財、李平泉
    於臺灣桃園地方法院93年度訴字第1356號民事案件審理時，
    吳新財、李平泉經隔離訊問後，就系爭房地買賣契約訂立、
    交易過程等重要事項之陳述，2人所述截然不同，且吳新財
    、李平泉於檢察事務官詢問時就交付系爭房地買賣價金、和
    解金之時間、金額、款項有無捆束亦為歧異之陳述等證據，
    據以認定吳新財、李平泉簽立之上開土地房屋買賣契約、購
    屋和解書均為虛偽不實，李平泉以此向法院訴請陸有龍應支
    付損害賠償，意圖藉此使法院陷於錯誤而判決陸有龍應賠償
    李平泉，認定吳新財、李平泉共同犯詐欺取財未遂罪，有該
    前案判決書在卷可按（見他4027號卷第43至45頁），則前案
    判決之重要爭點在於吳新財、李平泉2人是否有買賣系爭房
    地交易之真意，2人是否基於真意簽立上開土地房屋買賣契
    約書、購屋和解書，據以作為判斷吳新財、李平泉有無以不
    實之上開土地房屋買賣契約書、購屋和解書進行訴訟詐欺，
    進而認定吳新財、李平泉是否涉有詐欺取財未遂之犯行。
(三)、依被告張達道前開偵查中之證述，僅證述「吳新財當場就說
    他在中壢工業區旁黃昏市場附近買了一棟房子」、「我就找
    要買房子的朱秀蘭和吳新財約時間去看房屋，我們隔天就去
    看，看後覺得滿意」，其完整陳述被告吳新財購屋之事係聽
    聞自被告吳新財，且被告吳新財究竟係基於何種心態、動機
    、目的而向被告張達道為上開陳述，亦無從得知，是被告張
    達達前揭證詞實不足於該案中憑以推論被告吳新財購買系爭
    房地係屬真正之認定，況縱使被告張達道確有與友人朱秀蘭
    前往看屋，亦難據以認定吳新財與李平泉間之買賣契約為真
    正。況被告張達道於前開偵查中亦證稱：看屋後因吳新財說
    該房屋有官司無法過戶，朱秀蘭就作罷等語，是被告張達道
    證述其有與朱秀蘭前往看屋等情，對於法院認定吳新財是否
    實際取得房屋所有權，並無關聯，此觀前案判決書亦未對卷
    附張達道偵查中之證述為任何論駁，益徵被告張達道於前開
    偵查中證述「吳新財說買1棟房屋」、「我與朱秀蘭前往看
    屋」等節，顯非為前案案情有重要關係之事項至明。
(四)、再證人朱秀蘭於原審審理時證稱：我20幾年前就認識張達道
    、吳新財，91年間我在中壢工作租房子，當時想要買房子，
    有放出消息，當時很多人有介紹房子，大部分是張達道開車
    載我去看房子，吳新財有介紹，好像說他自己有房子要賣，
    時間太久我不記得是否去看過系爭房屋，我也不記得地址，
    那時看過很多房子等語（見原審卷第85頁反面、86頁），以
    證人朱秀蘭證述其欲購屋而四處看屋之時間、看屋地點亦位
    於中壢市等情，其雖已不復記憶看屋地址，然尚難排除被告
    張達道曾陪同朱秀蘭前往系爭房屋看屋之可能性，自難謂被
    告張達道於96年5月4日檢察官訊問時，係供前具結而故意為
    虛偽之陳述。而被告吳新財於原審審理時亦供承：提出張達
    道之聲明書，用於證明購屋不成之經過，僅證明我有去過該
    房屋，張達道出庭作證前，我沒有教張達道怎麼講，民事官
    司中當時有問我是否有人可以證明我與李平泉之買賣關係，
    我說沒有等語（見原審卷第87、88頁反面、89頁），被告張
    達道亦否認被告吳新財有教導為上開偵查中證述（見原審卷
    第92頁反面），自難認被告吳新財有教唆偽證之犯行。
(五)、綜上所述，被告張達道於96年5月4日上開臺灣桃園地方法院
    檢察署96年度偵續一字第14號案件檢察官訊問時，以證人身
    分所為之前開證詞，並無證據足認係出於偽證之犯意而為虛
    偽陳述，且於該案偵審機關對於吳新財、李平泉有無詐欺取
    財之決斷並無重要關係，尚不足使偵審機關發生陷於錯誤危
    險，自與偽證罪要件不合，而被告張達道前揭證詞既不構成
    偽證罪，則被告吳新財即無何教唆偽證可言，是檢察官所提
    出之證據，尚不能使本院形成被告張達道、吳新財有罪之確
    信。此外，復查無其他積極證據足資證明被告張達道、吳新
    財有何被訴偽證、教唆偽證犯行。揆諸首揭說明，自屬不能
    證明被告張達道、吳新財犯罪。原審以不能證明被告張達道
    、吳新財犯罪，而為被告張達道、吳新財無罪之判決，並無
    違誤。檢察官猶執前詞主張被告張達道、吳新財犯偽證、教
    唆偽證罪，自屬無據，是其上訴無理由，應予駁回。
據上論斷，應依刑事訴訟法第368條，判決如主文。
本案經檢察官鄭龍照到庭執行職務。
中    華    民    國   100    年    11    月    8     日
                  刑事第二十二庭審判長法  官  郭雅美
                                      法  官  洪于智
                                      法  官  李麗珠
以上正本證明與原本無異。
如不服本判決，應於收受送達後10日內向本院提出上訴書狀，其
未敘述上訴之理由者並得於提起上訴後10日內向本院補提理由書
（均須按他造當事人之人數附繕本）「切勿逕送上級法院」。
刑事妥速審判法第9條：
除前條情形外，第二審法院維持第一審所為無罪判決，提起上訴
之理由，以下列事項為限：
一、判決所適用之法令牴觸憲法。
二、判決違背司法院解釋。
三、判決違背判例。
刑事訴訟法第 377 條至第 379 條、第 393 條第 1 款之規定，
於前項案件之審理，不適用之。
                                      書記官  陳禹任
中    華    民    國   100    年    11    月    8     日